ACORDAO-COMPLETO-2354616

ACÓRDÃO DE RELAÇÃO

ACÓRDÃO DE RELAÇÃO 1517/2019 ATA 24/2019 - PLENÁRIO

Acórdão 1517/2019-TCU-Plenário
Considerando que os presentes autos tratam de representação, com pedido de cautelar suspensiva, formulada pela JS Indústria e Comércio de Produtos Ortopédicos Ltda., nos termos do art. 113, § 1º, da Lei nº 8666, de 1993, sobre possíveis irregularidades no Pregão Eletrônico 1/2019 realizado pelo Instituto Federal de Educação, Ciência e Tecnologia Baiano – IFBA com vistas à aquisição de cadeira de rodas manual;
Considerando que, em síntese, a ora representante apresentou as alegações:
 (i) o licitante declarado vencedor teria apresentado a proposta de produto com almofada, mas em especificações diferentes do exigido pelo termo de referência do certame, e com qualidade inferior ao exigido, pois possuiria a largura das células de ar para 8 cm, em vez dos 3 cm exigidos no edital; 
 (ii) o modelo ofertado não apresentaria a válvula de ajuste de pressão entre os quadrantes, a despeito de esse item ser essencial para a melhora na postura do usuário;
 (iii) teria sido impedida de impetrar o seu recurso, pois, ao apresentar a sua intenção de recurso, o pregoeiro teria analisado o mérito da questão, em vez de se ater apenas à existência dos pressupostos recursais (sucumbência, tempestividade, legitimidade, interesse e motivação) ;
Considerando que, não estando o certame homologado, a fase de lances do Pregão Eletrônico 1/2019 – IFBA teria ocorrido em 28/3/2019, com a participação de 6 licitantes, mas 4 licitantes teriam sido desclassificadas por não atenderem às exigências mínimas previstas no edital ou não enviarem a respectiva proposta;
Considerando que, ante o valor estimado de R$ 10.462,00, a proposta aceita da empresa (Daniel Thiago Fontes de Morais) sob o valor de R$ 9.790,00 teria apresentado expressamente a descrição da almofada “horo mosaic”, com a especificação semelhante à prevista no edital, para as células de ar (largura da célula: 3cm) interconectadas, em neoprene e polivinil, com a válvula de ajuste de pressão entre os quadrantes;
Considerando que, em 2/5/2019, teria sido aberto o prazo para a intenção de recurso, tendo o pregoeiro negado a única intenção de recurso apresentada;
Considerando que, no saneamento do feito, a unidade técnica solicitou o envio pelo IFBA de maiores informações sobre o certame, tendo recebido do pregoeiro a seguinte resposta:
 (i) a prescrição da almofada para a cadeira de rodas, teria sido assinada pela fisioterapeuta (Melissa Eichenberger Fuzaro) e dispria que a paciente seria beneficiada pela almofada com as células de ar (largura da célula: 3 cm) interconectadas, em neoprene e polivinil, com a válvula de ajustes de pressão entre os quadrantes (Peça nº 9) ;
 (ii) a compra ainda não teria sido realizada em face da falta de recursos orçamentários e, quando ocorrer a aquisição, será feita a nova conferência das especificações da cadeira em relação ao edital, por ocasião do recebimento do objeto;
 (iii) a pesquisa de preços teria sido realizada para o certame, com as três cotações feitas junto a empresas, tendo sido cotados os seguintes valores: R$ 9.750,00, R$ 10.567,00 e R$ 11.069,00;
Considerando que, a partir da resposta do IFBA, a unidade técnica assinalou que, apesar de não subsistir a evidência de o licitante vencedor ter apresentado a proposta com o produto diverso daquele especificado no termo de referência, o IFBA não observou as regras estabelecidas pela IN 5, de 2014, com a alteração dada pela IN 3, de 2017, do então Ministério do Planejamento, Desenvolvimento e Gestão, ao dispor sobre os procedimentos básicos para a realização de pesquisa de preços em prol da aquisição de bens e da contratação de serviços em geral, pois não demonstrou ter utilizado ou tentado utilizar os diversos parâmetros previstos no art. 2º, I a III, desse normativo, já que, nos termos do § 2º do art. 1º da IN 5, de 2014, a pesquisa no Painel de Preços (em http://paineldeprecos.planejamento.gov.br) , entre as contratações similares por outros entes púbicos, deveria ter sido priorizada;
Considerando que, ao tratar da rejeição da intenção de recurso no certame, a jurisprudência do TCU é clara no sentido de a análise do pregoeiro dever se restringir à verificação da presença dos pressupostos recursais, devendo ser feito apenas o juízo de admissibilidade, e não de mérito;
Considerando, dessa forma, que o pregoeiro errou, ao realizar a análise de mérito na intenção de recurso manifestada pelo ora representante, com a devida motivação, impedindo a apresentação das suas razões recursais para a melhor avaliação;
Considerando, contudo, que, para além da baixa materialidade da contratação, não se evidenciou o eventual prejuízo ao erário, até porque a compra ainda não foi realizada, devendo o TCU enviar a determinação para a entidade promover o saneamento das falhas verificadas, seja para exigir o maior detalhamento do produto ofertado, com vistas a comprovar o atendimento ao edital, seja para, nos futuros certames, fazer a verificação da presença dos pressupostos recursais nas intenções de recurso, sem adentrar aí sobre a análise de mérito; 
Considerando, pois, que a presente representação se mostrou parcialmente procedente;
Os Ministros do Tribunal de Contas da União, reunidos em Sessão de Plenário, ACORDAM, por unanimidade, com fundamento nos arts. 143, inciso V, alínea “a”, 235, 237, inciso VII e parágrafo único, e 250, inciso I, do Regimento Interno do TCU, aprovado pela Resolução nº  246, de 2011, em conhecer da presente representação para, no mérito, considerá-la parcialmente procedente, dando por prejudicado o pedido de cautelar suspensiva, e prolatar as determinações abaixo indicadas, de acordo com os pareceres emitidos nos autos:
1. Processo TC-Processo 008.088/2019-5 (REPRESENTAÇÃO) 
	1.1. Representante: JS Indústria e Comércio de Produtos Ortopédicos Ltda. (CNPJ 06.304.884/0001-54) .
	1.2. Entidade: Instituto Federal de Educação, Ciência e Tecnologia Baiano – IF Baiano. 
	1.3. Relator: Ministro-Substituto André Luís de Carvalho.
	1.4. Representante do Ministério Público: não atuou.
	1.5. Unidade Técnica: Secretaria de Controle Externo de Aquisições Logísticas (Selog) .
	1.6. Representação legal: não há.
	1.7. Determinar: 
	1.7.1. ao Instituto Federal de Educação, Ciência e Tecnologia Baiano que, não tento a compra sido realizada, promova o saneamento das falhas verificadas na aludida aquisição, ao exigir o maior detalhamento do produto ofertado com vistas a comprovar o atendimento ao edital, e se abstenha de, doravante, incorrer nas falhas identificadas no Pregão Eletrônico 1/2019, em face das seguintes falhas:
	1.7.1.1. análise de mérito junto ao juízo de admissibilidade para a intenção de recurso apresentada no pregão, já que, nessa fase, deveria ter sido feito somente o juízo de admissibilidade das intenções de recurso em sintonia com o art. 4º, XVIII, da Lei nº 10.520, de 2002, o art. 11, XVII, do Decreto nº 3.555, de 2000, e o art. 26, caput, do Decreto nº 5.450, de 2005, avaliando somente a presença dos pressupostos recursais (sucumbência, tempestividade, legitimidade, interesse e motivação) , pois seria vedado ao pregoeiro analisar, de antemão, o próprio mérito recursal, em sintonia, por exemplo, com os Acórdãos 1.462/2010, 339/2010, 2.564/2009 e 2.627/2013, do Plenário; e 
	1.7.1.2. inobservância das regras estabelecidas pela IN 5, de 2014, com a alteração dada pela IN 3, de 2017, do então Ministério do Planejamento, Desenvolvimento e Gestão, ao dispor sobre os procedimentos básicos para a realização de pesquisa de preços em prol da aquisição de bens e da contratação de serviços em geral, pois não demonstrou ter utilizado ou tentado utilizar os diversos parâmetros previstos no art. 2º, I a III, desse normativo, já que, nos termos do § 2º do art. 1º da IN 5, de 2014, a pesquisa no Painel de Preços (em http://paineldeprecos.planejamento.gov.br) , entre as contratações similares por outros entes púbicos, deveria ter sido priorizada; 
	1.7.2. à Selog que adote as seguintes medidas:
	1.7.2.1. envie a cópia do presente Acórdão, acompanhada da cópia do parecer da unidade técnica, à ora representante, para ciência, e ao Instituto Federal de Educação, Ciência e Tecnologia Baiano (IF Baiano) , para ciência e adoção das medidas cabíveis; e
	1.7.2.2. arquive o presente processo, ficando a unidade técnica dispensada de promover o monitoramento das determinações prolatadas por este Acórdão.

Instituto Federal de Educação, Ciência e Tecnologia Baiano - IF Baiano.

JS Indústria e Comércio de Produtos Ortopédicos Ltda. (CNPJ 06.304.884/0001-54).

ANDRÉ DE CARVALHO

não há.

Não atuou.

REPRESENTAÇÃO (REPR)

Secretaria de Controle Externo de Aquisições Logísticas (Selog).